ACORDAO-COMPLETO-2482979

ACÓRDÃO 7964/2021 ATA 17/2021 - SEGUNDA CÂMARA

VISTOS, relatados e discutidos estes autos que cuidam de Representação, com pedido de medida cautelar, formulada pelo Subprocurador-Geral do Ministério Público junto ao TCU Lucas Rocha Furtado, com fundamento no art. 81, inciso I, da Lei 8.443/1992, e nos arts. 237, inciso VII, e 276, caput, do Regimento Interno do TCU, com o propósito de que o Tribunal apurasse notícia sobre pagamentos relativos à conversão em pecúnia de licenças especiais de ministros militares do Superior Tribunal Militar (STM) .
ACORDAM os Ministros do Tribunal de Contas da União, reunidos em Sessão da Segunda Câmara, diante das razões expostas pelo Relator, em:
9.1. com fulcro nos arts. 235 e 237, VII, do Regimento Interno do TCU, e no art. 103, § 1º, da Resolução - TCU 259/2014, conhecer da Representação em análise para, no mérito, considerá-la improcedente;
9.2. da ciência sobre o presente Acórdão ao Superior Tribunal Militar (STM) e ao representante, destacando que o relatório e voto que fundamentam a deliberação ora encaminhada podem ser acessados por meio do endereço eletrônico www.tcu.gov.br/acordaos;
9.3. arquivar os presentes autos.

Representação. Possível irregularidade relacionada á conversão em pecúnia de licenças-prêmio de ministros militares do Superior Tribunal Militar por ocasião de suas aposentadorias.

Segunda Câmara

Superior Tribunal Militar.

3. Representante: não há.

13.1. Ministros presentes: Augusto Nardes (na Presidência), Aroldo Cedraz e Raimundo Carreiro (Relator).
13.2. Ministro-Substituto convocado: Augusto Sherman Cavalcanti.
13.3. Ministros-Substitutos presentes: Marcos Bemquerer Costa e André Luís de Carvalho.

RAIMUNDO CARREIRO

Transcrevo a seguir, nos termos do art. 1º, § 3º, inciso I, da Lei nº 8.443/92, a instrução lavrada no âmbito da Secretaria de Fiscalização de Pessoal de Integridade de Atos e Pagamentos de Pessoal e de Benefícios Sociais (peça 12) , cujas conclusões contaram com a anuência do corpo diretivo daquela unidade técnica (peças 13 e 14) .
INTRODUÇÃO
Cuidam os autos de representação formulada pelo ilustre Subprocurador-Geral do Ministério Público junto ao TCU (MPTCU) , Lucas Rocha Furtado, com pedido de medida cautelar, dando conta de possível irregularidade relacionada à conversão em pecúnia de licenças-prêmio de ministros militares do Superior Tribunal Militar (STM) por ocasião de suas aposentadorias (peças 1 e 7) .
HISTÓRICO
Segundo o representante, não seria devido, por ocasião da aposentadoria, o pagamento de indenização decorrente da conversão em pecúnia de licença-prêmio não usufruída e nem contada em dobro para aposentadoria a ministro do STM oriundo das Forças Armadas, já que tal ato representaria ofensa aos princípios da moralidade e da razoabilidade, mormente em face da atual situação de emergências sanitária, econômica e fiscal enfrentadas pelo País.
Em exame perfunctório, esta unidade técnica entendeu, ante os argumentos e elementos apresentados pelo representante, que não se identificou "flagrante prejuízo real ao erário na forma de pagamento por parte do STM dos valores referentes a licenças-prêmio, não subsistindo os pressupostos necessários para a concessão de medida cautelar inaudita altera pars" (...) , motivo pelo qual propôs o indeferimento da medida cautelar requerida (peças 4-5) .
No dia 14/4/2021, o STM, por meio de ofício subscrito pelo Exmo. Ministro-Presidente General do Exército Luis Carlos Gomes Mattos, apresentou diversos esclarecimentos sobre os questionados pagamentos, os quais contemplam legislação aplicável, julgados administrativos, jurisprudência dos nossos tribunais acerca do tema e metodologia de cálculo utilizada para determinar os valores das indenizações devidas aos Ministros Ten Brig Ar Willian de Oliveira Barros e Alte Esq Alvaro Luiz Pinto, inativados em 2020 (peça 8) .
Em seguida, mediante despacho, o e. Relator, Ministro Raimundo Carreiro, anuiu ao exame da Sefip e decidiu conhecer da representação, indeferir o pedido de medida cautelar requerido pelo parquet especializado e, por fim, restituir os autos à unidade técnica para instrução (peça 9) .
Sendo assim, e levando-se em conta a manifestação da unidade jurisdicionada, verifica-se que as questões levantadas pelo representante quanto à legalidade da conversão em pecúnia das licenças-prêmio não usufruídas na atividade por ministros militares aposentados e à aplicação do teto constitucional sobre essa verba já podem ser enfrentadas, no mérito, pela Sefip.
EXAME DE ADMISSIBILIDADE
Conforme mencionado, o relator, ao proferir o despacho que indeferiu a medida cautelar requerida, conheceu da representação, por considerar preenchidos os requisitos de admissibilidade constantes dos arts. 235 e 237, VII, do Regimento Interno do TCU, e do art. 103, 1º, da Resolução-TCU 259/2014 (peça 9) .
EXAME SUMÁRIO
Considerando o disposto no caput do art. 106 da Resolução-TCU 259, de 7/5/2014, as unidades técnicas do Tribunal devem realizar exame sumário acerca do risco para a unidade jurisdicionada, da materialidade, da relevância dos fatos denunciados e da necessidade de atuação direta do Tribunal no caso concreto.
Em relação ao primeiro aspecto, nota-se que a suposta irregularidade não seja capaz de causar impactos nos objetivos da unidade jurisdicionada. Quanto ao segundo, cumpre destacar que os recursos envolvidos alcançaram o montante aproximado de R$ 1.300.000,00 no ano de 2020, correspondente aos pagamentos realizados a dois ministros militares do STM. Por último, a relevância dos fatos noticiados estaria associada à suposta ilegalidade na conversão em pecúnia da citada licença.
EXAME TÉCNICO
Antes de adentrar nas questões relacionadas aos pagamentos decorrentes da conversão em pecúnia das licenças-prêmio não usufruídas e nem contadas em dobro para efeito de inatividade dos ministros militares do STM, cabe explicitar, ainda que sucintamente, o regime jurídico a que estão submetidos essas autoridades.
A Constituição Federal, no que tange à composição da mais alta Corte Castrense, assim dispõe:
Art. 123. O Superior Tribunal Militar compor-se-á de quinze Ministros vitalícios, nomeados pelo Presidente da República, depois de aprovada a indicação pelo Senado Federal, sendo três dentre oficiais-generais da Marinha, quatro dentre oficiais-generais do Exército, três dentre oficiais-generais da Aeronáutica, todos da ativa e do posto mais elevado da carreira, e cinco dentre civis. (destaque acrescentado) 
Já a Lei 8.457/1992, que organiza a Justiça Militar da União e regula o funcionamento de seus serviços auxiliares, por meio do § 2º do art. 3º estabelece que "os Ministros militares permanecem na ativa, em quadros especiais da Marinha, Exército e Aeronáutica". (destaque acrescentado) .
Com base, essencialmente, nos comandos acima transcritos, esta Corte de Contas deixou assente que os oficiais-generais das Forças Armadas indicados para o STM não perdem a condição de militar, conforme consignado no voto condutor do Acórdão 467/2011-TCU-Plenário (Relator: Ministro Aroldo Cedraz) . A propósito, o subitem 9.1.2.2 desse decisum estabelece que "dada a condição de militares da ativa e a não submissão às regras do art. 40 da Constituição Federal de 1988, aplica-se aos Ministros Militares do Superior Tribunal Militar o disposto no art. 31 da Medida Provisória 2.215-10/2001, (...) ", que dispõe sobre a reestruturação da remuneração dos militares das Forças Armadas e altera as Leis 3.765/1960 e 6.880/1980.
Em seguida, ao conhecer dos embargos de declaração opostos pelo Ministério da Defesa, alterou-se a redação do subitem 9.1.2.1 do supracitado acórdão, nos termos seguintes:
9.1.2.1 os Ministros Militares do Superior Tribunal Militar, integrantes dos quadros militares de natureza especial por força do art. 3º, § 2º, da Lei 8.457/1992, são inativados nos termos das normas previdenciárias previstas na legislação destinada aos militares das Forças Armadas em geral, sem prejuízo à observância das regras especificamente aplicáveis aos magistrados da Justiça Militar, inclusive aquela relativa aos subsídios recebidos no cargo de Ministro do Superior Tribunal Militar; (Acórdão 2089/2011-TCU-Plenário, da relatoria do Ministro Aroldo Cedraz) (destaque acrescentado) 
Firmadas as conclusões de que os ministros do STM originários das Forças Armadas são militares da ativa e de que a sua inativação se dá com base nas normas também destinadas aos militares, sem prejuízo do direito à percepção dos proventos com base no subsídio do cargo de ministro da Corte Castrense, passa-se ao exame da legalidade da indenização correspondente à conversão da referida licença em pecúnia por ocasião da transferência para a inatividade das mencionadas autoridades, assim como da conformidade dos valores pagos a título da referida indenização.
A aludida licença estava prevista no art. 68 do Estatuto dos Militares (Lei 6.880/1980) sob a denominação de licença especial, tanto que, a partir deste ponto, será assim designada nesta instrução. Tal direito correspondia a seis meses de afastamento remunerado a cada decênio de tempo de serviço prestado pelo militar.
Ocorre que o referido dispositivo legal foi revogado pela MP 2.131/2000, reeditada como MP 2.215-10, de 31/8/2001, mas restou assegurado, entre outros, o direito à conversão da licença especial em pecúnia no caso de falecimento do militar, nos termos do seu art. 33, assim redigido: "Os períodos de licença especial, adquiridos até 29 de dezembro de 2000, poderão ser usufruídos ou contados em dobro para efeito de inatividade, e nessa situação para todos os efeitos legais, ou convertidos em pecúnia no caso de falecimento do militar".
No tocante à aludida conversão no momento da inativação, embora não conste da citada MP nem do Estatuto dos Servidores Públicos Civis da União tal possibilidade, o Supremo Tribunal Federal e o Superior Tribunal de Justiça pacificaram entendimento segundo o qual os períodos das referidas licenças já adquiridos e não usufruídos por servidor ou militar podem ser convertidos em pecúnia por ocasião da aposentadoria (ARE 721001/RJ, REsp 1634035/RS, REsp 413.300/PR, REsp 693.728/RS e REsp 556.100/DF, entre tantos outros) . No âmbito desta Corte de Contas, cite-se que houve o reconhecimento administrativo desse direito por meio do Acórdão 1980/2009-TCU-Plenário (Relator: Ministro Guilherme Palmeira) .
Por oportuno, transcreve-se, ilustrativamente, ementa de acórdão do STJ que, embora tenha tratado de forma mais específica da possibilidade de exclusão do período correspondente à aquisição da licença especial para fins de cômputo de adicional por tempo de serviço, deixa claro o direito do militar das Forças Armadas à conversão da aludida licença em pecúnia, assim como garantido aos servidores públicos civis. Confira-se:
ADMINISTRATIVO. RECURSO ESPECIAL. MILITAR INATIVO. LICENÇA ESPECIAL NÃO GOZADA. CONTAGEM DO TEMPO EM DOBRO INEFICAZ PARA O INGRESSO NA RESERVA REMUNERADA. CONVERSÃO EM PECÚNIA. POSSIBILIDADE. PRESCRIÇÃO. TERMO INICIAL. ATO DA APOSENTADORIA.
1. A Corte Especial do STJ estabelece que, por se tratar a aposentadoria de ato administrativo complexo, o prazo prescricional da pretensão de converter em pecúnia a licença-prêmio não gozada tem início somente com o registro da aposentadoria no Tribunal de Contas. Precedentes.
2. Consoante a jurisprudência deste Tribunal Superior, é possível, para o servidor público aposentado, a conversão em pecúnia da licença-prêmio não gozada ou não contada em dobro para a aposentadoria, sob pena de enriquecimento ilícito da administração pública.
3. A Segunda Turma, no julgamento do AgInt no REsp 1.570.813/PR, reafirmou esse entendimento, registrando a inexistência de locupletamento do militar no caso, porquanto, ao determinar a conversão em pecúnia do tempo de licença especial, o Tribunal de origem impôs a exclusão desse período no cálculo do adicional por tempo de serviço, bem como a compensação dos valores correspondentes já pagos. 4. Recurso especial a que se nega provimento. (Resp 1634035/RS, Relator: Min. Og Fernandes, Segunda Turma, julgado em 3/8/2017, DJe de 9/8/2017) 
Em face dessas circunstâncias, e considerando a construção jurisprudencial no sentido de que é direito do servidor ou militar receber, ao passar para a inatividade, indenização decorrente das licenças-prêmio ou especial não usufruídas e nem contadas em dobro para efeito de inatividade, parece inexistir dúvidas de que tal direito alcança também os ministros militares do STM.
Especificamente em relação às autoridades apontadas nos autos, os Ministros Ten Brig Ar Willian de Oliveira Barros e Alte Esq Alvaro Luiz Pinto, que adquiriram dezoito meses de licença especial no período de 1961 a 2000, por terem, ambos, ingressado nas Forças Armadas em março de 1961 e recebido, cada um, em 2020, o montante de R$ 671.915,70, resultante da multiplicação dos dezoito meses de licença especial não usufruída pelo valor do subsídio mensal de ministro do STM (R$ 37.328,65) , observa-se que não há nenhum erro no cálculo da quantia devida, conforme detalhamento constante do ofício do STM acostado aos autos (peça 8, p. 15-16) .
Verifica-se, ainda, que não assiste razão ao representante quanto ao argumento de que a citada verba deveria estar sujeita ao teto remuneratório estabelecido no art. 37, inciso XI, da Constituição, haja vista a sua natureza indenizatória. Aliás, segundo jurisprudência do STF, o referido limite não incide no valor total da indenização, mas apenas na sua base de cálculo (remuneração mensal) , na hipótese desta, evidentemente, ser superior ao teto, conforme se observa, ilustrativamente, no acórdão a seguir ementado:
AGRAVO REGIMENTAL. SUSPENSÃO DE SEGURANÇA. TETO CONSTITUCIONAL. CONVERSÃO DE LICENÇA-PRÊMIO EM PECÚNIA. AGENTE FISCAL DE RENDAS DO ESTADO DE SÃO PAULO. INCIDE O ART. 37, INCISO XI, DA CONSTITUIÇÃO FEDERAL, NA BASE DE CÁLCULO DE VERBA INDENIZATÓRIA E NÃO NO VALOR TOTAL DEVIDO. PRECEDENTES. AGRAVO REGIMENTAL A QUE SE NEGA PROVIMENTO.
I - No caso da licença-prêmio não usufruída, paga em pecúnia ao servidor aposentado, a conclusão pela natureza indenizatória é válida apenas no que se refere ao seu valor total (§ 11 do art. 37 da Constituição, na redação da EC 47/2005) .
II - O caráter indenizatório da parcela não se estende à remuneração do servidor, ainda que para o fim específico de cálculo da licença-prêmio, sob pena de violação inc. XI do art. 37 da Constituição, na redação da EC 41/2003.
III - Entendimento deste Supremo Tribunal Federal no sentido de que afronta a ordem pública a decisão que afasta a aplicação do teto constitucional.
IV - Agravo regimental a que se nega provimento. (SS 4546 AgR-segundo, Relator: Ricardo Lewandowski, Tribunal Pleno, julgado em 07/10/2015, DJe-214, Divulgado 26/10/2015, Publicado 27/10/2015) 
A respeito do assunto, abre-se parêntese para informar sobre a aprovação do Projeto de Lei do Senado Federal (PLS) 449/2016, de autoria da Comissão Especial Extrateto daquela Casa Legislativa, que "regulamenta o limite remuneratório de que tratam o inciso XI e os §§ 9º e 11 do art. 37 da Constituição Federal" (peça 11) . Em seu texto consta um rol das verbas que não deveriam ser computadas para fins de apuração do teto e, ao mesmo tempo, outro em que relaciona todas aquelas que poderiam sofrer o chamado abate-teto, estando prevista, dentre estas últimas, a "licença-prêmio convertida em pecúnia em razão da não fruição na atividade" (art. 6º, inciso XXXVIII) .
Ocorre que o referido projeto, em tramitação na Câmara dos Deputados sob o número PL 6.726/2016, aguarda a criação de comissão temporária pela Mesa Diretora, apesar de já terem sido apresentados, relativamente ao projeto, diversos requerimentos, emendas, substitutivos e pareceres, conforme revela consulta à página da Internet daquela Casa Legislativa (peça 10) .
Nesse cenário, em que se deve respeitar tanto a jurisprudência do STF quanto à competência do Poder Legislativo no que respeita a regulamentação da matéria, não há possibilidade, nos termos requeridos pelo representante, para fazer incidir o teto constitucional nas verbas indenizatórias recebidas pelos ministros militares do STM a título de conversão em pecúnia das licenças especiais não usufruídas.
Ademais, esta unidade técnica não vislumbra, sob o argumento de ofensa aos princípios da moralidade e da razoabilidade, a possibilidade de o Tribunal determinar a anulação dos atos que autorizaram os mencionados pagamentos, sem que incorra em violação a outros princípios informadores da atividade administrativa, como o da legalidade, e também em desrespeito à jurisprudência sedimentada em nossos tribunais.
Posto isso, opina-se pela improcedência da presente representação, já conhecida mediante o despacho exarado pelo relator ao indeferir a medida cautelar requerida pelo douto representante do MPTCU (peça 9) .
CONCLUSÃO
Considerando a inexistência de irregularidades nos pagamentos relativos à conversão em pecúnia das licenças especiais dos ministros militares referidos nos autos, tanto no que diz respeito ao direito dessas autoridades à percepção da citada indenização quanto à não sujeição ao teto remuneratório constitucional dessa verba, propõe-se que o Tribunal considere improcedente o feito, já conhecido por meio de despacho do relator.
PROPOSTA DE ENCAMINHAMENTO
Em face do exposto, submetem-se os autos à consideração superior, propondo ao Tribunal:
	a) considerar, no mérito, improcedente a presente representação, conhecida por meio do despacho do e. Relator, Ministro Raimundo Carreiro (peça 9) ;
	b) informar ao representante e ao Superior Tribunal Militar do acórdão que vier a ser proferido, destacando que o relatório e voto que fundamentam a deliberação ora encaminhada podem ser acessados por meio do endereço eletrônico www.tcu.gov.br/acordaos; e
	c) autorizar o arquivamento dos presentes autos, com base no art. 250, inciso I, do Regimento Interno do TCU.
	É o Relatório.

não há

Não atuou.

REPRESENTAÇÃO. CONHECIMENTO. POSSÍVEIS IRREGULARIDADES REFERENTES A CONVERSÃO EM PECÚNIA DE LICENÇAS-PRÊMIO. REGULARIDADE DOS PAGAMENTOS. IMPROCEDÊNCIA. ARQUIVAMENTO.

REPRESENTAÇÃO (REPR)

Secretaria de Fiscalização de Integridade de Atos e Pagamentos de Pessoal e de Benefícios Sociais (Sefip).

A Representação em análise pode ser conhecida, visto que estão satisfeitos os requisitos de admissibilidade constantes nos arts. 235 e 237, VII, do Regimento Interno do TCU, e no art. 103, § 1º, da Resolução - TCU 259/2014.
2.	Cuidam os autos de Representação, com pedido de medida cautelar, formulada pelo Subprocurador-Geral do Ministério Público junto ao TCU Lucas Rocha Furtado, com fundamento no art. 81, inciso I, da Lei 8.443/1992, e nos arts. 237, inciso VII, e 276, caput, do Regimento Interno do TCU, com o propósito de que o Tribunal adote as medidas necessárias à apuração de notícia veiculada pelo jornal Folha de São Paulo, alusiva ao recebimento de R$ 699,2 mil pelo Brigadeiro William de Oliveira Barros ao se aposentar no Superior Tribunal Militar - STM (peça 1) .
3.	Estando os autos em meu Gabinete, e antes mesmo de eu deliberar acerca da proposta de oitiva formulada pela unidade técnica em instrução pretérita, o STM encaminhou o Ofício nº  1/2021PRSTM (peça 8; grau de confidencialidade sigiloso) , contendo o material sugerido pela unidade técnica (peça 4) .
4.	Por meio do Despacho à peça 9, de 16/4/2021, decidi restituir os autos à Secretaria de Fiscalização de Integridade de Atos e Pagamentos de Pessoal e de Benefícios Sociais (Sefip) para nova instrução do processo com análise dos elementos juntados à peça 8, adotando as cautelas devidas em razão do grau de confidencialidade sigiloso conferido ao documento.
5.	Reinstruído os autos, a unidade técnica propõe (peça 12) :
	"PROPOSTA DE ENCAMINHAMENTO
Em face do exposto, submetem-se os autos à consideração superior, propondo ao Tribunal:
	a) considerar, no mérito, improcedente a presente representação, conhecida por meio do despacho do e. Relator, Ministro Raimundo Carreiro (peça 9) ;
	b) informar ao representante e ao Superior Tribunal Militar do acórdão que vier a ser proferido, destacando que o relatório e voto que fundamentam a deliberação ora encaminhada podem ser acessados por meio do endereço eletrônico www.tcu.gov.br/acordaos; e
	c) autorizar o arquivamento dos presentes autos, com base no art. 250, inciso I, do Regimento Interno do TCU."
6.	Concordo com o encaminhamento proposto pela Sefip.
7.	As análises procedidas, as quais adoto como razões de decidir, lograram demonstrar que não há irregularidades nos pagamentos relativos à conversão em pecúnia das licenças especiais dos ministros militares referidos nos autos, tanto no que diz respeito ao direito dessas autoridades à percepção da citada indenização quanto à não sujeição ao teto remuneratório constitucional dessa verba.
8.	Sendo assim, acolho a proposta uníssona da Sefip no sentido de considerar a presente Representação improcedente, quanto ao mérito.
9.	Ante o exposto, voto por que o Tribunal adote a minuta de acórdão que ora submeto à apreciação deste Colegiado.
TCU, Sala das Sessões, em 25 de maio de 2021.
RAIMUNDO CARREIRO 
Relator